【裁判字號】    88,訴,3209
【裁判日期】    890217
【裁判案由】    損害賠償
【裁判全文】
臺灣臺北地方法院民事判決  八十八年度訴字第三二○九號
    原      告  富利實業股份有限公司
    法定代理人  戊○○
    訴訟代理人  乙○○  律師
                簡汶蕙  律師
    被      告  順益汽車股份有限公司  設台北市○○○路○段一五０號一樓
    法定代理人  丙○○                住台北市○○路三七二巷二十號
    訴訟代理人  丁○○                住台北市○○○路○段一五０號
    被      告  甲○○        .
右當事人間損害賠償事件，本院判決如左：
    主      文
被告順益汽車股份有限公司應給付原告新台幣肆拾肆萬捌仟捌佰柒拾柒元及自民國八
十八年八月六日起至清償日止，按週年利率百分之五計算之利息。
原告其餘之訴駁回。
訴訟費用由被告順益汽股份有限公司負擔十分之七，餘由原告負擔。
本判決第一項於原告以新台幣壹拾伍萬元供擔保後，得假執行，但被告順益汽車股份
有限公司如於假執行程序實施前以新台幣肆拾肆萬捌仟捌佰柒拾柒元為原告預供擔保
，得免為假執行。
原告其餘假執行聲請駁回。
    事      實
甲、原告方面：
  一、聲明：
    （一）被告應連帶給付原告新台幣（下同）肆拾肆萬捌仟捌佰柒拾柒元及起訴狀
          繕本送達翌日起至清償日止，按週年利率百分之五計算之利息。
    （二）被告順益汽止股份有限公司應給付原告新台幣參拾萬元。
    （三）訴訟費用由被告連帶負擔。
    （四）願供擔保，請准宣告假執行。
  二、陳述：
    （一）緣原告於民國（下同）八十八年三月十九日上午，以電話向被告順益汽車
          股份有限公司（以下簡稱順益公司）南松山展示中心詢問購車事宜，而被
          告順益公司南松山展示中心即派遣業務代表即被告甲○○至原告公司位於
          台北市○○○路六十號九樓之四辦公室洽談購車事項，原告乃於八同年三
          月二十六日向被告順益公司購買自排、ＧＬＸ７５５２型號、洛陽紅之汽
          車乙部，價格為肆拾捌萬伍仟元（原為伍拾萬伍仟元，折價貳萬伍仟元）
          ，約定交車日在同年四月十一日至十三日之間，原告公司並於簽約時當場
          給付被告甲○○定金五萬元，嗣被告甲○○於同年三月三十日至原告公司
          收取保險費用一萬一千八百七十七元，四月一日收取牌照費用一萬七千元
          ，四月六日通知可以在四月八日交車，並於六日當日向原告收取四十三萬
          元，詎至四月八日交車日，被告順益公司並未交車，原告多次去電查詢，
          被告順益公司南松山展示中心之業務主任蔡文智及甲○○同意於四月十二
          日下午三時交車，惟當日被告公司以原告未交付尾款，故無法辦理交車事
          宜，並於十三日向原告公司說明甲○○並非公司之業務代表，故原告公司
          乃於八十八年五月十七日以律師函請求被告公司處理，惟均遭被告順益公
          司拒絕處理。
    （二）本件原告公司向被告順益公司購車，已付清車款四十八萬元、牌照費一萬
          七千元、保險費一萬一千八百七十七元，共計五十萬八千八百七十七元，
          嗣於本件糾紛發生後，被告甲○○受被告順益公司之指示，返還原告公司
          六萬元，餘四十四萬八千八百七十七元，惟被告順益公司不論是依契約約
          定或表見代理規定，均為契約當事人，應就履行交車之義務未履行，經原
          告催告仍未履行，原告公司自可依法解除契約，請求返還如訴之聲明第一
          項所示之已付之價金，再者被告甲○○係以售車為由詐騙原告公司之錢財
          ，而被告順益公司為其僱用人，依民法第一百八十八條第一項之規定，自
          應與被告甲○○負連帶賠償責任，又被告順益公司提供場所、印製名片、
          轉接電話、提供被告公司汽車目錄等，依法亦有民法第一百六十九條之表
          見代理之情形，另本件為一消費事件，被告順益公司此種經營事業之方法
          ，不具誠信，爰依消費者保護法第五十一條之規定請求如訴之聲明第二項
          所示之金額為懲罰性之賠償金。
    （三）對被告抗辯之陳述：
          １證人黃美娣於八十八年九月六日到庭證稱：「我於三月份打電話至順益
            公司，均可由其公司轉至被告吳接聽，如果不在，吳亦會回電」等語，
            且被告甲○○與原告簽約之契約書、三菱汽車客戶購車明細建議書，均
            屬被告公司所有，況且被告甲○○所持有被告公司之名片向原告表彰其
            為被告公司業務代表，而且有關契約書上之作業方式，如折讓價、在經
            售人之身分證字號欄填註身分證字號，均與被告公司其餘業務代表同，
            顯見原告確實認定被告甲○○係以被告順益公司之業務代表前來與原告
            簽約。
          ２依被告順益公司所提出之簽收簿，有關訂車契約正本之領取，係依日期
            之先後由上而下簽領，此觀諸被告順益公司所提之編號ＳＹ０２１００
            １至ＳＹ０２１０３０中，只要有填註日期者，必依先後簽領，此一做
            法符合一般之經驗法則，而被告順益公司所提出之編號ＳＹ０２１０４
            １之訂車契約書，由其簽收簿上觀之，係在被告順益公司員工李秉奇填
            註之八十八年四月六日之前一格，與前一有填註日期之同年四月一日，
            尚有二格，但不論如何，編號ＳＹ０２１０４１之訂車契約書係在八十
            八年四月一日始簽領，此與被告甲○○於八十八年三月三十一日就使用
            該訂車契約影本與原告簽約自有未合，足見被告順益公司所提出有關領
            具該訂車契約之記載顯有不實之處。
  三、證據：提出三菱汽車訂車約定書乙份、原告公司台北三十四支０００１３４─
      ４郵局第三七一六號存證信函乙份、八十八年五月十七日八八涵律字八八一０
      一八號律師函乙份、被告順益公司之台北松江路郵局一六七一號存證信函乙份
      、被告甲○○之名片乙份（以上均為影本）為證，並聲請傳訊證人黃美娣。
乙、被告方面：
  一、被告順益公司部分：
    （一）、聲明：原告之訴駁回，如受不利益判決，願供擔保請准免為假執行。
    （二）、陳述：
            １緣八十八年三月三十一日，自稱甲○○者前來被告公司南松山營業所
              ，稱係原告公司老闆之友，受其妥託前來購車，經本公司由當日值班
              人員蔡文智接待，經洽談後訂購壹部二千ＣＣ、一九九九年份、價格
              五十萬五千元之紅色車輛，當時時並交付訂金二萬元，且簽訂契約書
              乙份證。
            ２本公司收受訂金後，即依公司規定為客戶排車等侯客戶支付尾款及交
              車，詎八十八年四月十二日，業務員蔡文智接獲原告公司電話，要求
              公司辦理交車，由於本公司未收到尾款，故無法辦理交車，雙方均覺
              情形有異，經接洽後始發現原告所稱事實，與甲○○稱受原告公司之
              託向本公司購車事實根本不同。
            ３迨至八十八年四月十三日本公司為了解現狀乃與甲○○接觸，甲○○
              坦承係冒用被告順益公司名義與原告進行購車事宜，並簽立切結書乙
              紙為憑。
            ４是被告甲○○並非本公司之業務人員，本公司未為其印製名片，提供
              場所使用，更不可能派甲○○前往與原告簽約，何況簽約應以正本為
              之，且超過五十萬元之車價，並非小數目，豈可僅以契約書影本簽約
              ？而本公司在知悉上開情形，即多次前往原告公司協助處理，原告不
              向其接洽收取車款之甲○○查明原委，卻接受甲○○之六萬元之後，
              發覺追索無著，要求本公司負連帶賠償責任，顯屬無據。
    （三）、證據：提出契約書乙份、富利公司自稱與被告甲○○簽訂之契約書、三
            菱汽車購車明細建議書、付款明細表、甲○○之切結書乙份、申訴函、
            八十八年四月二十三日台北松江路郵局第一六七一號存證信函、八十八
            年五月二十七日順法字第二二三八號函覆消基會函乙份、簽收簿（以上
            均為影本）為證，並聲請傳訊證人陳泰瑩、蔡文智。
  二、被告甲○○部分：被告未於言詞辯論期日到場，亦未提出任何書狀作何聲明或
      陳述。
    理      由
甲、程序方面：
    被告甲○○未於言詞辯論期日到場，核無民事訴訟法第三百八十六條所列各款情
    形，應依原告之聲請，由其一造辯論而為判決。
乙、實體方面：
  一、原告起訴主張於八十八年三月十九日上午，以電話向被告順益公司南松山展示
      中心詢問購車事宜，而被告順益公司南松山展示中心即派遣業務代表即被告甲
      ○○至原告公司位於台北市○○○路六十號九樓之四辦公室洽談購車事項，原
      告乃於八同年三月二十六日向被告順益公司購買自排、ＧＬＸ７５５２型號、
      洛陽紅之汽車乙部，價格為肆拾捌萬伍仟元（原為伍拾萬伍仟元，折價貳萬伍
      仟元），約定交車日在同年四月十一日至十三日之間，嗣被告甲○○收取車款
      、牌照費用及保險費後，待交車時被告順益公司以車款未交付，且被告甲○○
      亦非公司之業務員，而拒絕履行契約，原告乃依法解除該契約，為此請求被告
      返還如訴之聲明第一項所示之價款，另被告甲○○係以詐騙手段取得車款亦得
      依民法侵權行為之規定請求之，且被告順益公司為企業經營者，本件亦為消費
      事件，自得依消費者保護法第五十一條之規定請求如訴之聲明第二項所示之懲
      罰性之賠償金。
  二、被告順益公司則以：被告甲○○並非公司業務員，乃其自行以被告公司名義與
      原告簽約，被告公司並未授權其為該等行為，自毋需負擔任何連帶賠償責任等
      語，資為抗辯。
  三、經查原告起訴主張被告甲○○以被告順益公司所使用之訂車契約書影本簽訂購
      車契約，且被告甲○○已收受原告所交付之車款、保費及牌照費用，嗣後因被
      告順益公司否認該次購車契約，並拒絕履行交車義務，原告乃以存證信函解除
      該買賣契約等情，業據證人即黃美娣到庭證述屬實，並有其提出與陳述相符之
      三菱汽車訂車約定書、原告公司台北三十四支０００１３４─４郵局第三七一
      六號存證信函、八十八年五月十七日八八涵律字八八一０一八號律師函、被告
      順益公司之台北松江路郵局一六七一號存證信函及被告順益公司所提出甲○○
      簽立之切結書影本各乙份為證，是部分事實堪信為真實，茲兩造有爭議者，為
      被告甲○○是否有權代理被告順益公司簽訂該契約？或者因為被告甲○○之客
      觀行為足使相對人產生表見代理之法效？分述如下：
      （一）按當事人主張有利於已之事實者，就其事實負舉證之責任，民事訴訟法
            第二百七十七條定有明文，又原告於起訴原因已有相當之證明，而被告
            之抗辯事實並無法確實證明方法，僅以空言爭執者，當然認定其抗辯事
            實之非真正，而應為被告不利之認定，又原告對於自已主張之事實己為
            證明之責後，被告對其主張，如抗辯其不實，並提出反對之主張者，則
            被告對其反對之主張，亦應負證明之責，此為舉證責任分擔之原則，最
            高法院十八年上字第一六七七號、同年上字第二八五五號分別著有判例
            可資參照。
      （二）次按民法第一百六十九條關於由自己之行為表示以代理權授與他人者，
            對於第三人應負授權人之責任規定，原以本人有使第三人信為以代理權
            授與他人之行為，為保護代理交易安全起見，有使本人負相當責任之必
            要而設，故本人就他人以其名義與第三人所為之代理行為，應負授權人
            之責任者，須以他人所為之代理行為，係在其曾經表示授與他人代理權
            之範圍內為其前提要件，經查原告於八十八年三月十九日上午，以電話
            向被告順益公司南松山展示中心詢問購車事宜，而事後即有被告甲○○
            ，持被告順益公司之名片，以代表被告順益公司南松山展示中心至原告
            公司位於台北市○○○路六十號九樓之四辦公室洽談購車事項，且在交
            車過程均有以被告順益公司南松山展示中心之電話作為連絡之用等情，
            業據證人黃美娣到庭證述屬實，且被告甲○○與原告簽約之契約書、三
            菱汽車客戶購車明細建議書，均屬被告公司所有製定之格式影本，況且
            被告甲○○所持有被告公司之名片向原告表彰其為被告公司業務代表，
            而且有關契約書上之作業方式，如折讓價、在經售人之身分證字號欄填
            註身分證字號，均與被告公司其餘業務代表同，足徵原告主張因確實認
            定被告甲○○係以被告順益公司之業務代表前來與原告簽約乙節，堪以
            採信。
      （三）再查依被告順益公司所提出被告甲○○所簽立之切結書觀諸：「本人吳
            銘豐冒順益汽車有限公司業代之名，收取富利實業股份有限公司之車款
            ：：並於八十八年四月十五日將款項全數返還，如到期日未返還，願接
            受刑事、民事之責任：：」等字樣，益證被告甲○○確實係以被告順益
            公司之業務代表之名義與原告簽訂系爭購車契約，惟如前所述，被告吳
            銘豐係因原告以電話連繫被告順益公司商談購車事宜後，前來與之簽訂
            契約，且所持有之業務代表名片之格式、字型、排列、顏色等均與其他
            業務代表相同，而所使用之契約書、購車明細建議書亦為被告順益公司
            之固定格式，另有關車款折讓價、在經售人之身分證字號欄填註身分證
            字號（被告順益公司所提附卷之訂車契約書中均係如此填具），顯見整
            個作業流程予被告順益公司其他業務人員相同。
      （四）第查依被告順益公司所提出之簽收簿，有關訂車契約正本之領取，係依
            日期之先後由上而下簽領，此觀諸被告順益公司所提之編號ＳＹ０２１
            ００１至ＳＹ０２１０３０中，只要有填註日期者，必依先後簽領，此
            一做法符合一般之經驗法則，而被告順益公司所提出之編號ＳＹ０２１
            ０４１之訂車契約書，由其簽收簿上觀之，係在被告順益公司員工李秉
            奇填註之八十八年四月六日之前一格，與前一有填註日期之同年四月一
            日，尚有二格，但不論如何，編號ＳＹ０２１０４１之訂車契約書係在
            八十八年四月一日始簽領，此與被告甲○○於八十八年三月三十一日就
            使用該訂車契約影本與原告簽約自有未合，足見原告主張被告順益公司
            所提出有關領具該訂車契約之記載顯有不實之處，尚屬可信。
      （五）揆諸前揭判例意旨，足見被告順益公司對於原告應負授權人之責任，即
            該購車契約對被告順益公司發生效力。
  四、從而原告依契約解除後之法律關係，請求被告順益公司返還如訴之聲請第一項
      所示之金額及自八十八年八月六日（即起訴狀繕本送達翌日）起至清償日止，
      按週年利率百分之五計算之利息，為有理由，應予准許。至於對於被告甲○○
      部分則因其並非契約之當事人，基於債權之相對性，債權債務關係僅發生於契
      約當事人之間，故被告甲○○自無須負契約上之責任，原告就該部分之請求，
      顯無理由，應予駁回。
  五、再按表見代理者，即代理人雖無代理權，因而有可信其有代理權之正當理由，
      遂由法律課以授權人責任之謂，而代理僅限於意思表示範圍以內，不得為意思
      表示以外之行為，故不法行為及事實行為不僅不得成立代理，且亦不得成立表
      見代表，最高法院五十五年台上字第一０五四號判例可參，是原告主張被告甲
      ○○之不法行為造成其損失，縱使為真實，惟其依侵權行為及消費者保護法之
      規定請求被告順益公司應給付如訴之聲明第二項所示顯與法不合，自應駁回。
  六、二造均陳明願供擔保，聲請宣告假執行及免為假執行，經核原告勝訴部分，合
      於法律規定爰分別酌定相當之擔保金額准許之，至原告其餘假執行之聲請，因
      訴之駁回而失所附麗，不予准許。
丙、結論：本件原告之訴為一部有理由，一部無理由，依民事訴訟法第三百八十五條
    第一項前段、第七十九條但書、第三百九十條第二項、第三百九十二條，判決如
    主文。
中      華      民      國    八十九    年      二      月     十七     日
                                            民事第四庭法      官  陳博文
右為正本係照原本做成
如對本判決上訴，須於判決送達後廿日內向本院提出上訴狀
中      華      民       國   八十九     年      二      月     十七    日
                                                         書記官  蘇彥宇


司法院資訊處製作；財團法人民間司法改革基金會備份。
